【裁判字號】    97,重訴,365
【裁判日期】    990415
【裁判案由】    返還價金
【裁判全文】
臺灣桃園地方法院民事判決             97年度重訴字第365號
原      告  庚○○
訴訟代理人  陳鄭權律師
複代  理人  丁俊和律師
被      告  丙○○（民國○○年.
法定代理人  乙○○
            癸○○
訴訟代理人  范綱祥律師
上列當事人間返還價金事件，本院於民國99年3月17日言詞辯論
終結，判決如下：
    主      文
被告應給付原告新臺幣參拾壹萬玖仟伍佰參拾陸元，及自民國九
十八年十二月十七日起至清償日止，按週年利率百分之五計算之
利息。
原告其餘之訴駁回。
訴訟費用由被告負擔千分之二十五，餘由原告負擔。
本判決第一項於原告以新台幣拾萬肆仟元為被告供擔保後，得假
執行。但被告如以新台幣參拾壹萬玖仟伍佰參拾陸元元為原告預
供擔保後，得免為假執行。
原告其餘假執行之聲請駁回。
    事實及理由
壹、程序部分：
一、被告係民國79年5月14日出生迄今尚未成年，有戶籍謄本在
    卷可稽（見本院卷第41頁），自應以其父母為法定代理人。
    惟原告於起訴狀中僅列其父乙○○為法定代理人，漏列其母
    親癸○○為法定代理人，嗣於本院審理中已請求補列（見本
    院卷第233 頁至234 頁），於法並無不合，自應准許。
二、按訴狀送達後，原告不得將原訴變更或追加他訴，但被告同
    意者，不在此限。被告於訴之變更或追加無異議，而為本案
    之言詞辯論者，視為同意變更或追加。不變更訴訟標的，而
    補充或更正事實上或法律上之陳述者，非為訴之變更或追加
    。民事訴訟法第255條第1項但書第1款、第2項、第256條定
    有明文。經查：
  (一)原告訴之聲明第1 項原係請求：被告應給付原告新台幣（下
    同）1,467 萬元及其法定遲延利息（包括請求返還買賣價金
    1,400 萬元，及後述事實欄所列之代書費用及其他共九項損
    失合計72萬4,000 元，惟原告於起訴狀誤算為67萬元）。嗣
    原告已請求更正上述九項損失金額為72萬4,000 元（見本院
    卷第233 頁背面），並將請求總金額更正為1,472 萬4,000
    元，於法並無不合，自應准許。
  (二)原告於本院審理中又追加備位之訴，主張依物之瑕疵擔保責
    任及不完全給付，請求減少價金及損害賠償共359 萬3,536
    元（各項目金額見本院卷第158 頁至159 頁），以上或屬訴
    之追加，或屬不變更訴訟標的而更正事實上之陳述，被告無
    異議而為本案之言詞辯論（見本院卷第154 頁至155 頁），
    合於上揭規定，應予准許。
貳、實體部分：
一、原告主張：
  (一)原告於97年9 月間向被告購買門牌號碼：桃園縣中壢市○○
    路237 號」1 樓、2 樓、地下層及騎樓建物（即建號中壢市
    ○○段興南小段3019建號建物，下稱系爭建物）及其基地之
    應有部分（上開建物及基地合稱系爭房地）。原告已依約於
    同年9 月5 日付清買賣價金共1,400 萬元，被告亦於同日交
    付系爭房地。嗣原告發現系爭建物有下列瑕疵：(1)屋頂有嚴
    重漏水：系爭建物屋頂之水泥天花板（下稱水泥天花板）下
    方另設輕鋼架、蔗板所組成之天花板（下稱輕鋼架天花板）
    ，而在兩個天花板間裝設有2 個不銹鋼大水盤承接水泥天花
    板之漏水，再引水至2 個紅色塑膠桶再連接管線將水排出，
    並另釘天花板遮蔽上開不銹鋼水盤，被告顯然故意隱瞞漏水
    瑕疵。(2)系爭建物地下室一樓有整棟（七層樓）大樓之污水
    池及化糞池致臭氣熏天，原告雖僱用20部卡車抽取後仍無法
    清除乾淨噁心難聞。爰先、備位請求如下。
  (二)先位請求：
    被告及其法定代理人（以下均簡稱被告）明知系爭建物天花
    板嚴重漏水，竟刻意隱瞞上開瑕疵；且向原告謊稱地下室污
    水池係洗菜等污水集中抽取使用。原告已以存證信函主張物
    之瑕疵擔保責任，請求解除系爭買賣契約回復原狀及返還不
    當得利，併主張遭詐欺而撤銷意思表示，請求返還買賣價金
    1, 400萬元；另請求下列賠償：(1)代書費用10萬元；(2)仲介
    服務費用6 萬6,000 元；抽化糞池、換污水馬達費用：2 萬
    3, 000元；(4)出售系爭房地廣告費用：3 萬元；(5)貸款利息
    每月2 萬元計3 個月共6 萬元。(6)因返還系爭房地予被告造
    成向銀行貸款違約金損失10萬5,000 元；(7)財產交易稅14萬
    元；(8)勘驗費6 萬元；(9)律師費民、刑兩案共14萬元（上九
    項損失合計72萬4,000 元，下稱系爭九項損失）。以上合計
    請求金額共1,472 萬4,000 元。爰先位聲明：1.被告應給付
    原告1, 472萬4,000 元，及自97年9 月5 日（系爭房地點交
    日）起至清償日止，按年息百分之5 計算之利息。2.願供擔
    保請准宣告假執行。
  (三)備位之訴：
    系爭建物上開瑕疵，已嚴重減損其價值、效用及居住衛生，
    依臺北市建築師公會鑑定報告書（下稱系爭鑑定報告）鑑定
    結果，認「上開建物瑕疵情形已經影響到居住適宜性及開設
    商店適宜性，無法為通常之使用」；「已影響居住衛生」。
    而原告購買系爭建物目的係投資，惟因系爭建物有上開瑕疵
    ，致無法達原來買賣目的轉售他人或收取租金，自得依物之
    瑕疵擔保責任或不完全給付，請求減少價金359 萬3,536 元
    及其法定遲延利息【包括：系爭房地因瑕疵而交易價值減損
    185 萬元＋系爭建物3 樓浴室給水管線更換工程修繕費10萬
    元＋系爭鑑定報告認修繕費31萬9,536 元＋（無法出租他人
    每月租金損失5 萬元×12月）＋系爭九項損失共72萬4,000
    元】。並備位聲明：1.被告應給付原告359 萬3,536 元，暨
    自原告追加訴訟狀繕本由被告收受翌日起至清償日止，按年
    息百分之5 計算之利息。2.願供擔保請准宣告假執行。
二、被告則以下列情詞置辯：
  (一)先位請求解除契約或撤銷意思表示部分：
  1.原告以瑕疵為由請求解除契約部分：
    (1)系爭建物雖有漏水問題，惟該瑕疵並不影響建物結構安全
    ，屬於得修繕或補正之瑕疵，修補後即得正常使用，有系爭
    鑑定報告第6 頁及其附件七可稽。且相關漏水修繕費用僅約
    22萬元占系爭房地總價1400萬元約僅1.6%，原告拒絕被告修
    繕主張解除契約，顯有失公平，依民法第359 條規定不得解
    除契約。(2)依系爭鑑定報告所載，系爭建物地下室污水池並
    非公共化糞池，該污水池係取得使用執照後由使用者依其營
    業之需求自行鑿除地下室樓板利用筏基所設置，定期清理消
    毒，如使用得當亦不致影響居住（見系爭鑑定報告第7 頁）
    ，該污水池具一定功能，被告購買系爭建物前，牛家莊餐廳
    曾承租系爭建物長達十餘年，另被告購買系爭建物後曾出租
    予訴外人劉子○，亦於系爭建物地下室設置廚房，迄未遭反
    應有異味。是上開污水池之存在不得視為瑕疵。縱認該污水
    池係瑕疵（被告否認），惟該污水池修補後亦可恢復系爭建
    物原有價值（見系爭鑑定報告第7 頁），其修補費用僅約10
    萬元，相較系爭房地買賣總價1,400 萬元僅占約0.7 ％，原
    告主張解除契約，仍無理由。
  2.原告主張詐欺請求撤銷意思表示部分：
    (1)系爭建物前手辛○○、丑○○將該建物售予被告時，於契
    約附表之標的物現況說明書中標示系爭建物未有漏水情形；
    辛○○二人交屋予被告後，被告將系爭建物出租予訴外人劉
    子○經營日式餐廳及嗣後被告委託銷售系爭房地期間仲介人
    員，均未曾表示有漏水或臭味問題，97年9 月5 日將系爭房
    地售予原告簽約當日即交付系爭建物鑰匙予原告。(2)被告購
    買持有系爭建物期間從未入住或使用，該建物前手及承租人
    均未曾告知有漏水問題，被告不知該建物有漏水。是被告縱
    有於簽約時告知原告系爭建物無漏水，亦係因認知錯誤所致
    ，非刻意隱瞞或詐欺。況且原告曾就本案曾提出詐欺刑事告
    訴，業經檢察官為不起訴處分在案，足見原告以詐欺為由請
    求撤銷意思表示，亦無理由。
  (二)備位減少價金部分：
  1.系爭鑑定報告附件七所列系爭建物修復工程詳細表，其中表
    1 所列舊有給排水系統複檢及老損部分更新工程費用計10萬
    元，係針對3 樓使用之排水管線修復，依公寓大廈管理條例
    第12條但書規定應由使用者即3 樓住戶負擔。
  2.系爭鑑定報告附件七表2通氣管道加高70cm之部分（修復費
    用合計4 萬9,500 元）。該通氣管道並非被告設計、建造，
    管道高度不足係屬公共設施之瑕疵，屬大樓管理委員會應支
    付之費用，亦不應由被告負擔。
  3.系爭鑑定報告附件七表4 有關系爭建物地下室污水池封閉部
    分，非屬瑕疵無修復必要，此部分工程費用亦不應由被告負
    擔。
  (三)先、備位均答辯聲明：(1)原告之訴及假執行之聲請均駁回。
    (2)如受不利之判決，願供擔保請准宣告免予假執行。
三、本件不爭執事項
  (一)原告於97年9 月間向被告購買系爭房地，約定買賣總價金為
    1,400萬元，雙方並於97年9 月5 日簽立不動產買賣契約書1
    份。被告為未成年人由其父乙○○代理簽訂（見本院卷第10
    頁至第12頁）。
  (二)原告已付清系爭房地買賣價金共1,400 萬元，有交款紀錄及
    支票影本在卷可稽（見本院卷第13頁至第14頁）。被告於97
    年9 月5 日即將系爭房地點交予原告，有系爭不動產買賣契
    約書第7 條約定可證（見本院卷第11頁）；並於同年月10日
    將系爭房地登記為原告所有，有系爭房地登記謄本在卷可稽
    （見本院卷第178 頁至185 頁）。
  (三)原告於97年10月6日及同年月13日函知被告，以系爭房地有
    重大瑕疵及受詐欺而購買為由，主張解除契約及撤銷其意思
    表示，有桃園府前第21支郵局第1801號及第1820號存證信函
    在卷可稽（見本院卷第32頁至34頁背面）。
  (四)系爭房地係由辛○○、丑○○出售予被告，被告再出售予原
    告，有系爭土地建物異動索引證明在卷可參（見本院卷第25
    1 頁至253 頁）。
  (五)原告以被告出售系爭房地涉犯詐欺罪對被告提出告訴，經桃
    園地方法院檢察署為不起訴處分在案。
參、本院判斷
一、先位之訴部分：
  (一)系爭建物有無漏水之瑕疵？
    被告並不否認「系爭建物之屋頂水泥天花板下方另設輕鋼架
    、蔗板所組成之輕鋼架天花板，而在兩個天花板間裝設有2
    個不銹鋼大水盤承接水泥天花板之漏水，再引水至2 個紅色
    塑膠桶再連接管線將水排出」之事實，僅抗辯係前手所裝設
    ，伊不知情等語；再細繹系爭鑑定報告所載：「系爭建物漏
    水情形如下：(1)舊有給排水系統老舊；(2)二樓天花上方漏水
    問題；(3)大樓垂直管道間遇豪大雨漏水；(4)三樓衛浴設備管
    線老舊漏水，因三樓浴室給水管應有漏水而滲漏至二樓；(5)
    三樓浴室混凝土樓板滲水，致由二樓觀察混凝土樓板底部有
    受潮且粉刷剝落」；「上開漏水瑕疵，已影響到居住適宜性
    及開設商店適宜性，已無法為通常之使用」等情，有該鑑定
    報告1 份在卷足憑（見系爭鑑定報告第4 頁至第6 頁）；準
    此，原告主張系爭建物有漏水瑕疵之事實，堪信為真正。
  (二)系爭建物有無地下一樓污水池惡臭之瑕疵？
    原告主張系爭建物地下一樓有整棟大樓之化糞池，惡臭不堪
    云云。惟經核閱系爭鑑定報告內容：「系爭建物一樓污水池
    非公共化糞池。依據竣工圖內地下一層平面圖及筏基平面圖
    所示，公共化糞池應設於公共空間。此污水池係取得使用執
    照後由使用者，依其營業之需求自行鑿除地下室樓板，利用
    筏基設置之污水池（包含相關塑膠管線、沉水馬達等設備）
    。其目的係將廚房油水、菜渣、廚餘及其他不溶性物質相隔
    。以防止管線阻塞。並避免違反環境衛生相關法令之規定。
    為確保環境衛生應定期清理槽內物質並加以消毒。如使用得
    當亦不致影響居住。由於筏基內有聯通管相連，其儲水量相
    當龐大。是不易抽取乾淨之原因」；「上開污水池情形，確
    為建物重大瑕疵」等語（見系爭鑑定報告第7 頁）；是原告
    主張系爭建物地下一樓有整棟大樓之「化糞池」云云，與事
    實尚有出入。又原告所指「化糞池」，依系爭鑑定報告所載
    ，實係被告之前手或前手之承租人私自設置之污水池。然此
    一污水池之存在，經鑑定結果仍屬系爭建物瑕疵之事實，應
    堪採認。
  (三)原告依物之瑕疵擔保責任主張解除契約，可否准許？
  1.按買賣因物有瑕疵，出賣人依法應負物之瑕疵擔保責任，買
    受人得解除契約或請求減少其價金，但依情形，解除契約顯
    失公平者，買受人僅得請求減少價金，民法第359 條定有明
    文。所謂「顯失公平」，係指瑕疵對買受人所生之損害，與
    解除契約對出賣人所生之損害，有失平衡而言。
  2.依系爭鑑定報告核認之瑕疵修復費用合計31萬9,536 元（見
    系爭鑑定報告附件七），大約占系爭房地買賣總價金1400萬
    元之千分22而已。又該鑑定報告復認為：上開瑕疵並不影響
    建物之結構安全，且經修復後即可恢復該建物之價值等語（
    見系爭鑑定報告第6 頁至第7 頁）；且鑑定證人丁○○建築
    師於本院審理中亦具結證稱：「（提示依系爭鑑定報告所列
    ：1.樓板防水工程、2.通氣管道加高70公分、3.樓板防水工
    程。4.地下筏基設置之污水池封閉、恢復地下室原貌等四項
    明細表，作修復後，是否可回復系爭房地之價值及其通常效
    用？）依上開四個附表所示的項目及費用，修復後即可恢復
    系爭房地之價值及其通常效用」等語明確（見本院卷第14 1
    頁）。足證系爭建物瑕疵修復費用與買賣總價金相較所占比
    例甚小，且依鑑定證人上開所證，系爭建物經修復後即可回
    復其價值及通常效用。準此，應認原告主張解除契約顯失公
    平，其請求解除契約，洵屬無據。
  (四)原告主張詐欺撤銷（買賣）意思表示，有無理由？
  1.被告係向辛○○、壬○○購買系爭房地，且渠等二人委託永
    慶房屋仲介公司而簽立之不動產買賣契約書所附之標的物現
    況說明書，亦註明並無漏水情形，有該契約書及說明書在卷
    可佐（見本院卷第264 頁至275 頁）。且證人辛○○於本院
    審理中具結證稱：「（你在出售系爭房屋予被告時是否有告
    訴被告該系爭房屋並無漏水之情形？）我們當時是委任永慶
    房屋代為出售，就我們當時的認知是系爭房屋沒有漏水之情
    形，所以我們在永慶房屋交給我們的不動產狀況說明書時我
    們是勾選系爭房屋沒有漏水」等語明確（見本院卷第258 頁
    背面）。是被告抗辯伊向前手購買系爭建物時前手未告知系
    爭建物漏水，伊不知系爭建物有漏水等語，應堪採信。
  2.再者，系爭建物二樓水泥天花板與輕鋼架天花板間設置有2
    只不銹鋼承水盤之事實，為被告所不爭執，僅抗辯係前手或
    前手之承租人所設置，伊不知情等語。經台北市建築師公會
    履勘現場實地了解，認為該兩只不銹鋼承水盤係「該餐廳負
    責人所加裝之防水設施」等語綦詳（見該鑑定報告第4 頁）
    ；益徵被告抗辯系爭不銹鋼承水盤非其裝設之事實，應堪採
    信。則縱認被告未告知原告系爭建物有漏水瑕疵乙節，就交
    易過程有重大過失，但亦難認被告有故意隱瞞上開瑕疵而構
    成詐欺情事。從而，原告以被告詐欺而主張撤銷買賣之意思
    表示云云，即無足取。又原告就同一事實對被告提起刑事詐
    欺之告訴，業據檢察官不起訴處分在卷（見本院卷第208 頁
    ），足見檢察官就此部分，亦與本院為相同之認定，併予敘
    明。
二、備位之訴部分
  (一)按買賣標的物有瑕疵，而出賣人應負擔保之責者，買受人得
    請求減少其價金。系爭建物確有上述漏水及污水池之瑕疵，
    已如前述。從而，原告主張請求減少價金，當屬可採。
  (二)原告主張依系爭鑑定報告另可請求修復費用31萬9, 536元，
    包括下列項目：1.漏水瑕疵部分：(1)舊有排水系統複檢老損
    部分計10萬元；(2)通氣管道加高70公分，4 萬9500元；(3)樓
    板防水工程7 萬零36元。以上(1)、(2)、(3)項合計漏水瑕疵之
    修復費用共計21萬9,536 元（見系爭鑑定報告附件七）。2.
    污水池瑕疵部分：地下筏基設置污水池封閉、恢復地下室原
    貌修復費用10萬元（至於各修補項目之各細項，見系爭鑑定
    報告附件七）。本院審酌上開修繕費用係由建築師己○○、
    丁○○、甲○○先後二次實地會勘現場，詳予評估後依其專
    業所得結果，且系爭鑑定報告認為：「【（漏水瑕疵）是否
    已影響該房地價值？如有影響多少）上開建物瑕疵疵情形已
    影響該房地價值，其影響減損之費用（按應係價值之誤載）
    多少應為修補費用）】；【（污水池瑕疵）是否影響房地價
    值？如有影響多少）經修補後可恢復其原有價值）】（見系
    爭鑑定報告第6 、7 頁），益徵上開修繕費用係回復房屋合
    於契約約定品質及通常效用所必要。從而，原告主張依修繕
    費用31萬9, 536元為減少價金之依據，洵屬可採。至於，被
    告抗辯上開修復費用中有部分非屬必要云云，惟既未舉證以
    實其說，所辯殊無足採。
  (三)原告復主張系爭房地因上述瑕疵減損其價值185 萬元，並提
    出大展不動產估價師估價報告書（下稱系爭估價報告）為據
    。經查，系爭估價報告固認系爭房地因上述瑕疵而減損價值
    185 萬元，有該報告在卷為憑（即以買賣價金1,400 萬元扣
    除估定系爭房地因瑕疵減損後之價值1,215 萬＝185 萬元，
    見本院卷第161 頁至164 頁）。惟查，鑑定證人即系爭估價
    報告之製作人戊○○於本院審理中證稱：「（系爭房地有漏
    水及地下室增加污水處理設施，所需修復費用若干？）修復
    費用我沒有估，修復費用應依台北市建築師報告為準，但依
    實務經驗我認為上開兩項瑕疪會減損系爭房地之價值，其減
    損價值為合理市價1,350 萬元之1 成即135 萬元」等語（見
    本院卷第212 頁）；足見該證人所證「減損價值135 萬元」
    與系爭估價報告所列「價值減損185 萬元」，並不相符；且
    系爭估價報告係本院依兩造合意送請台北市建築師公會完成
    系爭鑑定報告後原告單方再送之估價，本院無從採為原告有
    利之認定。
  (四)至於，原告尚請求：(1)代書費用10萬元；(2)仲介服務費用6
    萬6,00 0元；抽化糞池、換污水馬達費用2 萬3, 000元；(3)
    出售系爭房地廣告費用3 萬元；(4)貸款利息每月2 萬元計3
    個月共6 萬元。(5)因返還系爭房地予被告造成向銀行貸款違
    約金損失10萬5,000 元；(6)財產交易稅14萬元；(7)勘驗費6
    萬元；(8)律師費民、刑兩案共14萬元等九項損失合計72萬4,
    000 元；(9)（無法出租他人租金損失每月租金損失5 萬元×
    12月）等損失。惟查，上開各請求或其性質本為修繕費用而
    屬重覆請求；或與瑕疵擔保責任無關，均不應准許。再者，
    原告另請求系爭建物3 樓浴室給水管線更換工程修繕費10萬
    元，此部分依系爭鑑定報告已認定「應由三樓屋主自行僱工
    修繕」（見該鑑定報告第6 頁），自與瑕疵擔保責任無關，
    。準此，原告此部分請求，均乏所據。
三、末以，原告另依民法不完全給付之法律關係為主張。然物之
    瑕疵擔保責任與不完全給付，其法律性質、構成要件及規範
    功能各不相同，出賣人就其交付之買賣標的物有應負擔保責
    任之瑕疵，而其瑕疵係於契約成立後始發生，且應可歸責於
    出賣人之事由所致者，則出賣人除負物之瑕疵擔保責任外，
    同時構成不完全給付之債務不履行責任（最高法院94年度臺
    上字第2352號判決意旨參照）。準此，買賣標的物有瑕疵，
    出賣人應負不完全給付之債務不履行責任時，其瑕疵係於契
    約成立後始發生，且因可歸責於出賣人之事由所致者，始構
    成不完全給付之債務不履行責任，然原告迄今仍未就不完全
    給付之請求要件舉證證明；且原告備位之訴主張物之瑕疵擔
    保請求減少價金及不完全給付兩個訴訟標的，惟其基礎事實
    相同，目的無非求本院擇一有理由部分而依法判決，併予敘
    明。
四、末以，給付無確定期限者，債務人於債權人得請求給付時，
    經其催告而未為給付，自受催告時起，負遲延責任。其經債
    權人起訴而送達訴狀，或依督促程序送達支付命令，或為其
    他相類之行為者，與催告有同一之效力。遲延之債務，以支
    付金錢為標的者，債權人得請求依法定利率計算之遲延利息
    。民法第229 條第1 項、第2 項、第233 條第1 項前段分別
    定有明文。本件訴訟屬無確定期限，從而，原告依物之瑕疵
    擔保責任請求減少價金，請求被告應給付原告31萬9,536 元
    ，並自原告追加訴狀繕本送達翌日即98年12月17日（即被告
    係當庭收受追加訴訟狀之翌日）起至清償日止，按週年利率
    百分之5 計算之利息，為有理由，應予准許。其逾此範圍之
    請求，尚乏所據，不應准許。
五、兩造均陳明願供擔保，分別聲請宣告假執行及免為假執行，
    經核原告勝訴部分，均合於法律規定，爰分別酌定相當擔保
    金額准許之。至原告敗訴部分，其假執行之聲請，已失所附
    麗，應予駁回。
六、本件事證已臻明確，至於未論述之爭點；兩造其餘之攻擊或
    防禦方法；未經援用之證據，經斟酌後，認為均不足以影響
    本判決之結果，自無一一論駁之必要，併此敘明。
七、據上論結，原告之訴為一部有理由，一部無理由，依民事訴
    訟法第79條、第390 條第2 項、第392 條第2 項，判決如主
    文。
中    華    民    國    99    年    4     月    15    日
                  民事第二庭        法  官  張金柱
如不服本判決，應於送達後20日內，向本院提出上訴狀並表明上
訴理由，如於本判決宣示後送達前提起上訴者，應於判決送達後
10日內補提上訴理由書（須附繕本）。
以上正本證明與原本無異。
中    華    民    國    99    年    4     月    16    日
                                    書記官  陳美宜


司法院資訊處製作；財團法人民間司法改革基金會備份。
